臺灣嘉義地方法院民事判決　　　　　　　　94年度婚字第72號
原　　　告　乙○○○
訴訟代理人　邱創典律師
被　　　告　甲○○
上列當事人間請求離婚等事件，本院於中華民國94年3月30日言
詞辯論終結，判決如左：
    主      文
准原告與被告離婚。
被告應給付原告新台幣伍拾萬元，及自本件離婚判決確定之翌日
起至清償日止，按年息百分之五計算之利息。
訴訟費用由被告負擔。
本判決第二項得假執行。
    理      由
甲、原告方面：
  一、聲明：如主文所示。
  二、陳述：
    (一)兩造為夫妻關係，育有子女均已成年，因被告有外遇，於
      86年6、7月間在外結交女友黃雱後，即置家庭於不顧，
      未支付任何家庭生活費用，且在離家前即經常藉故毆打原
      告，原告為家庭和諧及不願離婚影響子女人格發展，一再
      隱忍，惟被告變本加厲，竟騷擾原告之生活，並故意將其
      與女友親暱合照之相片寄交原告，致原告罹患嚴重精神疾
      病，被告顯係惡意遺棄原告在繼續狀態中，又被告有外遇
      ，並與女友同居共宿，兩造間已無實質夫妻關係，婚姻誠
      摯相愛、忠貞義務之基礎已喪失殆盡，顯有難以維持婚姻
      之重大事由，為此依民法第1052條第1項第5款、第2項之
      規定訴請離婚。
    (二)兩造結婚數十年，因被告上述行為，致婚姻無法維持，係
      可歸責被告，原告受此打擊，精神上痛苦實難以承受，爰
      依民法第1056條之規定，請求非財產上損害賠償新台幣（
      下同）50萬元，及法定遲延利息。
  三、證據：提出
      書3份及病歷資料等件為證，並聲請訊問證人葉素德、葉
      佳德、葉玉美。
乙、被告方面：
  一、聲明：駁回原告之訴。
  二、陳述：
    (一)兩造結婚四十餘年，年輕時被告在外打拼事業以賺錢養家
      ，所得財物均交由原告管理，所購置之數筆不動產大多登
      記在原告及子葉佳德名下，或由原告收取房屋租金，並無
      不支付家庭生活費用或枉顧家庭及毆打原告之情事，且被
      告所經營之嘉雲南通運企業有限公司（下簡稱嘉雲南通運
      公司）及三輛油灌車、週轉金一千萬元，均給予葉佳德，
      由媳婦擔任公司負責人，亦曾每月提出一萬元給予女兒葉
      素霞聘請外勞照顧孫子女，而被告現罹有高血壓、糖尿病
      ，且無收入，竟又不讓被告返家，被告年歲增長、病痛纏
      身，已無棲身之處。
    (二)被告並無在外結交女友或於86年6、7月間離家與他人同居
      ，被告曾有返家，惟因原告恫稱要趁被告睡覺時潑硫酸，
      致被告感到害怕，且原告曾將大門換鎖，拒絕被告進門，
      被告並無惡意遺棄，原告係有過失一方，兩造婚姻發生問
      題，均係可歸責於原告之事由，原告不得訴請離婚或請求
      非財產上損害賠償。況原告名下有多筆不動產，每月有租
      金收入七、八萬元，並無判決離婚而陷於生活困難之情形
      ，其請求贍養費亦無理由。
  三、證據：提出土地及建物登記謄本、領藥藥袋影本及購買藥
      品所附說明書等件為證。
丙、本院依職權自稅務電子閘門查詢兩造財產所得。
    理　　由
一、原告主張：兩造為夫妻關係，育有子女均已成年，因被告有
    外遇，於86年6、7月間在外結交女友後，即置家庭於不顧，
    未支付任何家庭生活費用，且在離家前即經常藉故毆打原告
    ，原告為家庭和諧及不願離婚影響子女人格發展，一再隱忍
    ，惟被告變本加厲，竟騷擾原告之生活，並故意將其與女友
    親暱合照之相片寄交原告，致原告罹患嚴重精神疾病，被告
    顯係惡意遺棄原告在繼續狀態中；又被告有外遇，並與女友
    同居共宿，兩造間已無實質夫妻關係，婚姻誠摯相愛、忠貞
    義務之基礎已喪失殆盡，顯有難以維持婚姻之重大事由，為
    此依民法第1052條第1項第5款、第2項之規定訴請離婚。另
    兩造結婚數十年，因被告上述行為，致婚姻無法維持，係可
    歸責被告，原告精神上痛苦實難以承受，爰依民法第1056條
    之規定，請求非財產上損害賠償50萬元及法定遲延利息等語
    （原告起訴原另請求贍養費150萬元，嗣撤回該部份請求）
    。
二、被告則以：兩造結婚四十餘年，婚後被告在外打拼事業以賺
    錢養家，所得財物均交由原告管理，所購置之數筆不動產大
    多登記在原告及子葉佳德名下，或由原告收取房屋租金，並
    無不支付家庭生活費用或枉顧家庭及毆打原告之情事，且被
    告所經營之嘉雲南通運公司及三輛油灌車、週轉金一千萬元
    ，均給予葉佳德，並由媳婦擔任公司負責人。被告未在外結
    交女友，亦無於86年6、7月間離家與他人同居，被告曾有返
    家，惟因原告恫稱要趁被告睡覺時潑硫酸，致被告感到害怕
    ，且原告曾將大門換鎖，拒絕被告進門，被告並無惡意遺棄
    ，而被告現罹有高血壓、糖尿病，且無收入，原告竟不讓被
    告返家，被告年歲增長、病痛纏身，已無棲身之處。兩造婚
    姻發生問題，均係可歸責於原告之事由，原告不得訴請離婚
    或請求非財產上損害賠償等語，作為抗辯。
三、查兩造為夫妻，結婚已四十餘年，現婚姻關係存續中，被告
    於86年間起即未與原告同居迄今，僅在過年及清明返家祭祖
    ，並未過夜等情，已據原告提出
    不爭執，自堪信為真實。
四、本件原告主張：因被告於86年6、7月間在外結交女友，即置
    家庭於不顧，且在離家前即經常藉故毆打原告，原告為家庭
    和諧，一再隱忍，惟被告變本加厲，竟騷擾原告之生活，且
    一再外遇，並故意將其與女友親暱合照之相片寄交原告，致
    原告罹患嚴重精神疾病，兩造間已無實質夫妻關係，婚姻誠
    摯相愛、忠貞義務之基礎已喪失殆盡等情，已據提出經撕裂
    拼合之照片2張、診斷證明書3份及病歷資料等件為證，被告
    雖否認有外遇及毆打原告，並以前述情詞置辯。惟查：
  (一)證人即兩造之女葉素德到庭證述：「被告七、八年前就不回
    家了，他在外面有外遇，且這期間有時候會寄他和女人的照
    片或打電話給母親，照片上穿紅衣服的女人，就是我父親外
    遇的對象。」、「被告離家後，不曾回來過夜，也沒有給生
    活費用。」、「其實這個家都是母親在維持，父親有賺錢沒
    錯，不過他常常虧錢，父親做貨運，母親沒有上班，父親還
    未離家前，兩人感情就不好，會為了外遇的事情打架，母親
    就因與父親吵架，被父親打到瘀血，後來血路不通，手會一
    直發麻起來，兩人會口角及肢體衝突，問題都是在外遇，這
    是第二次外遇了，母親有憂鬱症、失眠，一直到現在還在服
    藥，十年前就服藥，其心律不整也是受到刺激。」等語；又
    證人即兩造之子葉佳德亦證述：「85年起我父親都有外遇了
    ，因為這因素，我都常常帶母親去看醫生，或由我太太帶母
    親去就醫，我父親有外遇就大部分時間在外面，一個換一個
    ，母親沒有辦法接受，最後這個女的，父親還寄照片給我母
    親，母親淚流滿面還一直吃藥。」、「從我們小時候，兩人
    就常常打架，母親的手因延誤治療，所以沒辦法抬起，母親
    的手會這樣，也是父親造成的。」、「我從事貨運二十年了
    ，怎麼可能我父親留錢給我，怎麼可能我們趕他出去，是他
    自己外遇出去的，、、、。」、「我從事貨運二十年了，購
    買不動產之資金是我們全家人打拼之結果，且他拿了一千萬
    回來，還拿更多出去，祖父所遺留的八分多地，賣了一千三
    百多萬元都是被告拿去，還有車禍賠償的錢也是被告拿去。
    」等語（見94年3月9日言詞辯論筆錄）；而兩造之女葉玉美
    則證述：「兩造常常吵架，不是很好，我高中畢業之後，我
    在家當會計，我哥哥結婚的時候我父親就有第一個女人，那
    時候他都很早出去，很晚回來，後來又交第二個女人之後，
    就不太回家了，那差不多7、8年前，我哥哥第三個女兒出生
    ，至今並不知道我父親長什麼樣子，我父親有打我母親，都
    是我帶她去林外科做診療，還有她傷心，很多晚沒有睡，我
    也有帶她去醫院就診，我母親年輕和我父親打拚，但我父親
    有外遇，所以我母親傷心沒有辦法睡覺，我父親只有清明回
    家，但應該沒有過夜，那時候我沒有在家。」等語甚明（見
    94 年3月30日言詞辯論筆錄）。
  (二)次查，原告因被告長期外遇，致罹有憂鬱症等精神疾病乙節
    ，已據上述證人先後證述在卷，且病人（即原告）因先生（
    即被告）外遇生氣，開始吃藥，先生交女朋友為病人看見，
    又開始睡不著等情，及長期生活壓力，遭受身心虐待，致有
    情緒低落、驚恐、失眠、注意力渙散等憂鬱症狀，應積極接
    受治療等語，亦有高雄醫學大學附設中和紀念醫院病歷資料
    及94年3月2日診斷證明書1份等件附卷可憑。
  (三)綜上，本院互核前揭證人所言與原告主張之事實大致相符，
    且上開事實均家中所發生，外人誠難得知，是必以家人知之
    最詳，且證人係兩造之子女，本應當希望父母和樂，家庭幸
    福美滿，若非兩造婚姻確有上述事實，當無到庭指證父母不
    是之理，是其證言當無偏袒一方之理，應可採信。被告否認
    有外遇及毆打原告云云，不足採信。此外，被告亦自承上述
    經撕裂照片之女子確係黃雱無誤，及原告確因長期生活壓
    力、遭受身心虐待，而罹有憂鬱症屬實，原告之主張，堪信
    為真實。
三、按民法第1052條第2項規定，有前項以外之重大事由，難以
    維持婚姻者，得請求離婚。是否有難以維持婚姻之重大事由
    ，判斷標準為婚姻是否已生破綻而無回復之希望，此不可由
    原告已喪失維持婚姻意欲之主觀面加以認定，而應依客觀的
    標準，即難以維持婚姻之事實，是否已達於倘處於同一境況
    ，任何人均將喪失維持婚姻希望之程度以決之。又婚姻係以
    經營夫妻共同永久生活為目的，其之本質則係建立在誠摯、
    互信、互諒、互愛之基礎上，若夫妻無法共同生活，致此誠
    摯基礎嚴重動搖甚或流失殆盡，即屬民法第1052條第2項前
    段所稱之難以維持婚姻之重大事由。本件被告因在外另結交
    未與原告共同生活或返家過夜，不惟有違對婚姻經營之誠摯
    、互愛及共同扶持之本質，且已嚴重傷害兩造婚姻之忠貞本
    質，而應負完全之過咎之責，原告自無法再與被告共同生活
    ，對被告要求返家與原告同居自感怯步，堪認就客觀而言，
    不論何人處於原告之境地，均將喪失與被告維持婚姻之意願
    ，兩造間確有難以維持婚姻之重大事由存在，且該重大事由
    係可歸責於被告。從而，原告依民法第1052條第2項事由訴
    請離婚，為有理由，應予准許。
四、次按夫妻之一方，因判決離婚，雖非財產上之損害，受害人
    亦得請求賠償相當之金額，但以受害人無過失者為限，民法
    第1056條第2項定有明文。又判決離婚之原因如果由夫構成
    ，則夫應就其妻所受之損害予以賠償，至其給予額數，則應
    斟酌其妻之身分、年齡、地位、自營生計之能力及生活程度
    ，並其夫之財力如何而定（最高法院十九年度台上字第三十
    六號判例參照）。查兩造間婚姻關係現雖仍存續中，惟因被
    告外遇，置家庭於不顧，致兩造自86年間分居迄今，被告均
    未與原告共同生活或返家過夜，僅有夫妻之名而無夫妻之實
    ，是本件判決離婚之原因，為被告嚴重傷害兩造婚姻之忠貞
    本質，而應負完全之過咎之責，被告顯有過失，原告則無過
    失，已如前述；又婚姻係以夫妻之共同生活為目的，配偶應
    互相協力保持其共同生活之圓滿及幸福，而夫妻互守誠實，
    係為確保其共同生活之圓滿安全及幸福之必要條件，故應解
    為配偶因婚姻契約而互負共同經營婚姻及誠實之義務，如果
    配偶之一方之行為，破壞共同生活之平和、安定及幸福者，
    則為違背婚姻契約之義務；本件被告之前揭行為，顯然侵害
    原告人格利益之權利；且原告於婚姻關係中遭此際遇，致有
    情緒低落、驚恐、失眠、注意力渙散等憂鬱症狀而長期就醫
    、服藥，不得已始向法院提起離婚訴訟，精神上受有痛苦，
    不言可喻。從而，原告本於因判決離婚而受有非財產上損害
    之法律關係，請求被告應賠償其非財產上之損害，自屬有據
    。經查，兩造婚姻存續期間已逾四十年，原告擁有坐落嘉義
    縣太保市之土地及房屋共三筆，並投資嘉雲南通運公司，財
    產總額達105,3萬2,741元，被告則擁有坐落嘉義縣太保市之
    土地及房屋共十筆，並投資嘉雲南通運公司、將軍山企業有
    限公司等，財產總額達1,856萬9,926元，已據其等分別於本
    院審理時陳述在卷，並有土地暨建物登記謄本及本院依職權
    自稅務電子閘門查詢兩造財產所得資料附卷可稽。本院斟酌
    上述情況，兩造之身分、知識程度、社會地位、經濟能力及
    原告之痛苦及名譽上之損害等一切情狀，認原告請求被告賠
    償非財產上損害50萬元，尚屬適當。從而，原告依民法第
    1056條第2項請求被告給付50萬元及自本件判決離婚部分確
    定翌日起至清償日止，按年息百分之5計算之利息範圍內，
    為有理由，應予准許。
五、綜上所述，原告依民法第1052條第2項之規定，請求判決准
    與被告離婚，為有理由，應予准許。又原告判決離婚受有精
    神上痛苦，依民法第1056條第2項規定，請求給付50萬元，
    及自離婚判決確定之翌日起至清償日止，按年息百分之5計
    算之利息，洵屬有據，應予准許。
六、又離婚係形成之訴，原告縱主張數個法定事由，因僅有單一
    之聲明，法院就其中一事由已為原告勝訴之判決，因離婚目
    的已達，就其餘事由即不再審究。本院既認原告依民法第
    1052條第2項之規定請求離婚為有理由，已如上述，因離婚
    目的已達，則原告另外主張依據民法第1052條第1項第5款規
    定訴請離婚，即無再予審酌之必要；又本件事實已臻明確，
    兩造其餘之攻擊及防禦方法並不影嚮本件之判斷，不予一一
    贅述，附此敘明。
七、按判決所命給付之金額或價額未逾50萬元者，法院應依職權
    宣告假執行，民事訴訟法第389條第1項第5款定有明文。本
    院判決主文第2項既判命被告應給付原告50萬元，未逾50萬
    元，依上開規定，本院自應依職權宣告假執行。
八、據上論結，本件原告之訴為有理由，依民事訴訟法第78條、
    第389條第1項第5款，判決如主文。
中　　華　　民　　國　　94　　年　　4　　月　　 13　　日
                     家事法庭法　官　李文輝
以上正本係照原本作成
如對本判決上訴應於判決送達後20日內向本院提出上訴狀
中　　華　　民　　國　　94　　年　　4　　月　 　13　　日
                             書記官　呂權芳
